臺灣高等法院民事判決　　　　　　　　　 94年度上字第172號
上　訴　人　甲○○
訴訟代理人　陳國堂律師
複代理人　　蔡明姈
被上訴人　　乙○○
訴訟代理人　陳福寧律師
　　　　　　龔邵芃
上列當事人間損害賠償事件，上訴人對於中華民國93年12月2日
臺灣臺北地方法院92年度訴字第1824號第一審判決提起上訴，本
院於94年10月11日言詞辯論終結，判決如下：
    主  文
上訴（減縮部分除外）駁回。
第二審訴訟費用由上訴人負擔。
    事實及理由
一、上訴人上訴原請求被上訴人應給付鼎盛公司新台幣（以下
    同）151萬元及自起訴狀繕本送達之翌日起至清償日此之法
    定利息，此項金額由上訴人代為受領，嗣減縮僅請求本金（
    見本院卷第28頁），依民事訴訟法第255條第1項第3款、第
    446條第1項規定，核無不合，先予敘明。
二、上訴人起訴主張訴外人龔邵芃係被上訴人之兄，龔邵芃於民
    國80年3月間代理鼎盛證券股份有限公司（以下簡稱鼎盛公
    司）董事長職務期間，趁職務之便，於80年7月鼎盛公司遭
    勒令停業期間，未經股東會或董監事會之決議，多次盜領鼎
    盛公司之款項，存入其私人帳戶，並提領款項向金匯通證券
    股份有限公司（以下簡稱金匯通公司）購買股票，旋即出售
    股票，侵占所得款項，並將鼎盛公司資金存入被上訴人、劉
    蓓蒂、龔邵芃之帳戶，並利用上開款項提供被上訴人對上訴
    人假扣押之擔保提存金3,900萬元（原法院80年全字第2493
    號裁定、80年存字第3625號）。
  (一)提存金3,900萬元，由龔邵芃、劉蓓蒂帳戶流入，其帳戶內
    資金係鼎盛公司所有，其流程如下：
  1.2,600萬元部分：龔邵芃分別於80年7月24日向鼎盛公司於第
    三信用合作社忠孝分社第23336號帳戶領取3,000萬元、80年
    7月30日解除鼎盛公司定存3,358萬9,540元、80年8月1日向
    合作金庫民生支庫15555之1號帳戶領取3,000萬元，存於龔
    邵芃台灣中小企銀建成分行第625之4號帳戶後，簽發支票向
    金匯通公司買受1,573萬7,388元、2,730萬720元、1,882萬
    6,790元、806萬7,479元、3,802萬5,606元之股票（合計共1
    億795萬7,983元），於80年9月11日出售股票得款1,988萬
    884元，再存入被上訴人乙○○世華商銀第0000000號帳戶，
    劉蓓蒂於同日自其前開第一信用合作社南京分社之帳戶，匯
    入700萬元後，由乙○○簽發2,600萬元取款條，而換取
    2,600萬元之台支支票。
  2.1,300萬元部分：劉蓓蒂復於80年9月11日由第一信用合作社
    南京分社之帳戶，提領2,000萬元，分二筆800萬元存入被上
    訴人乙○○之世華銀行帳戶，由乙○○簽發1,300萬元世華
    銀行支票。（劉蓓蒂帳戶之資金來源，為80年9月9日由鼎盛
    公司人員張溪參至第一信用合作社南京分社第43722之0號帳
    戶，領出6,500萬元和250萬元，分五筆存入劉蓓蒂同社帳戶
    ）。
  (二)龔邵芃盜領鼎盛公司資金情形，分述如下：
  1.80年7月24日自鼎盛公司第三信用合作社忠孝帳戶提領新台
    幣（以下同）3,000萬元，分為2,800萬元及200萬元，存入
    龔邵芃於台灣中小企銀建成分行之帳戶。
  2.80年7月30日將鼎盛公司合計金額3,339萬2,249元之定存契
    約四紙解約，提領3,300萬元，轉入龔邵於芃於台灣中小企
    銀建成分行之帳戶。
  3.80年8月1日自鼎盛公司合作金庫民生支庫之帳戶提領3,000
    萬元，全數存入龔邵芃於台灣中小企銀建成分行之帳戶。
  4.80年8月1日將鼎盛公司定存合計1億元解約，存入鼎盛公司
    帳戶，次日簽發1億元取款條領取台支，於同月5日將該台支
    存入劉蓓蒂於第一信用合作社南京分社之帳戶，同月7日自
    劉蓓蒂於第一信用合作社南京分社之帳戶兌現後，轉出7915
    萬元至龔邵芃於第一信用合作社南京分社之帳戶，另2,085
    萬元，則轉存龔邵芃於第一信用合作社南京分社之支存帳戶
    後，轉存入龔邵芃於金匯通公司之世華商銀帳戶購買股票。
  5.自80年7月25日至9月9日，元大證券股份有限公司奉命代辦
    鼎盛公司融資融券業務，依約營業次日將結存款匯還鼎盛公
    司於合庫民生支庫之帳戶，其中7月25，26、27日自鼎盛公
    司合庫民生支庫帳戶提領3,000萬元，轉存入龔邵芃於台灣
    中小企銀建成分行之帳戶。
  6.龔邵芃侵占上開鼎盛公司之資金，輾轉洗錢，經其本人及劉
    蓓蒂之帳戶後，再轉入被上訴人於世華銀行儲蓄部第000000
    0帳號之帳戶，於80年9月11日領取2,600萬元及1,300萬元，
    換取台灣銀行支票二紙，作為原法院80年存字第3625號提存
    金，而其中提存金1,658萬5,412元，已經由乙○○領回，惟
    未繳回鼎盛公司，故上訴人僅就其中151萬元為請求。
  (三)訴外人鼎盛公司應給付上訴人1億2,400萬元及2億元，前經
    原法院80年北簡民字第892號及第807號判決在案，其中上億
    元之債務未償，上訴人為鼎盛公司之債權人，而鼎盛公司已
    無資產，復怠於行使其對被上訴人乙○○之不當得利請求權
    ，為此上訴人依據民法第179條、第242條之規定，代位鼎盛
    公司提起本件訴訟，先就債權金額151萬元部分，請求被上
    訴人返還不當得利。爰聲明(一)原判決廢棄。(二)被上訴人應給
    付鼎盛公司151萬元，此項金額由上訴人代為受領。(三)願提
    供誠泰商業銀行可轉讓定期存單為擔保准予假執行。（上訴
    人於原審起訴請求被上訴人應給付鼎盛公司500萬元本息，
    並由上訴人代為受領，原審為其敗訴之判決，上訴人僅就其
    中151萬元提起上訴，其餘部分不在本院審究範圍）
三、被上訴人則以：
  (一)上訴人起訴所主張之事實，業經鈞院90年度重上更(二)字第
    126號民事判決，就原法院80年存字第3625號提存事件之提
    存金3,900萬元之資金，認定被上訴人乙○○未有侵占，亦
    無不當得利之情事，而該判決業已確定，上訴人不得更行起
    訴，亦不得為與確定判決意旨相反之裁判。
  (二)依據台北地檢署83年偵字第26167號不起訴處分書，被上訴
    人並未與龔邵芃、劉蓓蒂共同侵占鼎盛公司之資金。
  (三)縱上訴人主張訴外人龔邵芃、劉蓓蒂侵占鼎盛公司款項等情
    為真實，訴外人龔邵芃或將侵占所得款項買、賣股票，或存
    入訴外人劉蓓蒂之帳戶，嗣再匯款進入被上訴人之帳戶，因
    金錢為不特定物，訴外人龔邵芃出售股票所得，存入自己帳
    戶，已與自己原來金錢混合，其匯入訴外人劉蓓蒂帳戶之款
    項，亦與訴外人劉蓓蒂原有款項混合，嗣後再匯入被上訴人
    之帳戶，已因訴外人龔邵芃之加工，而與鼎盛公司間之損害
    ，無直接因果關係，上訴人主張鼎盛公司之損害，應係由於
    龔邵芃、劉蓓蒂侵占鼎盛公司之行為造成，上訴人請求不當
    得利之對象應為其等二人與被上訴人無涉。是上訴人依據不
    當得利之法律關係，代位鼎盛公司請求返還不當得利，於法
    即有未洽。爰聲明：(一)駁回上訴。(二)如受不利判決，願提供
    擔保請准免為假執行。
四、按除別有規定外，確定之終局判決就經裁判之訴訟標的，有
    既判力，民事訴訟法第400條第1項定有明文。次按原告之訴
    ，有下列各款情形之一者，法院應以裁定駁回之。但其情形
    可以補正者，審判長應定期間先命補正：(七)起訴違背第253
    條、第263條第2項之規定，或其訴訟標的為確定判決之效力
    所及者。民事訴訟法第249條第1項第7款亦有明文。是已經
    判決確定有既判力之事件，不得再行起訴，否則即為起訴不
    合法，應以裁定駁回之。查，上訴人前於86年6月25日本於
    侵權行為及不當得利之法律關係，代位鼎盛公司行使鼎盛公
    司對被上訴人之損害賠償請求權及不當得利返還請求權，請
    求被上訴人與龔邵芃等人連帶給付鼎盛公司2,250萬元，並
    由上訴人代位受領等情，業據本院90年度重上更(二)字第126
    號判決駁回上訴人對被上訴人上開請求，並經最高法院92
    年台上字第796裁定駁回上訴確定在案（以下稱為前訴），
    有上開確定判決在卷可稽，為兩造所不爭執之事實。上訴人
    就同一當事人，同一法律關係（不當得利返還請求權），請
    求被上訴人返還前訴訴之聲明範圍內之給付151萬元，自有
    未合。
五、上訴人雖主張本件訴訟標的與前訴主張之基礎事實不同，前
    訴是主張被上訴人與龔邵芃、劉蓓蒂共同侵占鼎盛公司資金
    ，本件則是主張被上訴人幫助龔邵芃侵占鼎盛公司資金，不
    主張共同侵占，僅主張是鼎盛公司的資金，故非同一法律關
    係，無違一事不再理原則云云（見原審卷第193頁、本院卷
    第198頁），然上訴人於本件訴訟主張被上訴人就原法院80
    年存字第3625號提存金資金來源，源自鼎盛公司資金轉入龔
    邵芃、劉蓓蒂帳戶，再提領轉入被上訴人帳戶內流程，供作
    被上訴人提存之資金，而該筆提存資金款項為鼎盛公司所有
    ，被上訴人為無法律上原因得利之事實，已經上訴人於前訴
    主張並經前訴確定判決論認上訴人上開主張不合不當得利法
    律關係要件，而以其請求於法無據駁回在案，有前述判決書
    在卷可按。核上訴人就本事件雖不再主張侵占事實，惟其主
    張龔邵芃盜領鼎盛公司資金並轉入龔邵芃、劉蓓蒂帳戶，再
    轉入被上訴人帳戶等情，均與前述主張之資金一致，並本於
    不當得利法律關係代位鼎盛公司請求，二事件同主張被上訴
    人帳戶內金錢係源自於鼎盛公司之資金而有不當利得，僅上
    訴人於前訴，主觀上判斷被上訴人與龔邵芃共同侵占鼎盛公
    司資金，而於本訴訟不再主張被上訴人侵占鼎盛公司資金，
    其不當得利基本原因事實（被上訴人無法律上原因持用上訴
    人所有之提存資金，應返還予上訴人）仍屬相同，是上訴人
    主張不同，尚非可採。
六、本件訴訟當事人及訴訟標的與前訴相同、訴之聲明範圍亦為
    前訴之一部，為前訴既判力所及，上訴人自不得再行起訴，
    重為本件訴訟之請求。從而上訴人本於不當得利法律關係，
    請求被上訴人應給付鼎盛公司151萬元，並由上訴人代為受
    領，乃就訴訟標的為確定判決效力所及之事件再行起訴，為
    不合法，應予駁回。原審以判決為上訴人敗訴之判決，並駁
    回其假執行之聲請，理由雖有不同，結論並無二致，上訴意
    旨求予廢棄改判，為無理由，應駁回其上訴。另減縮部分，
    不在本院審理範圍，併此敘明。
七、因本案事證已臻明確，兩造其餘主張陳述及所提之證據，均
    毋庸再予審酌，附此敘明。
八、據上論結，本件上訴為無理由，依民事訴訟法第449條第2項
    、第78條，判決如主文。
中　　華　　民　　國　　94　　年　　10　　月　　25　　日
                  民事第十四庭審判長法　官 劉靜嫻
　　　　　　　　　　　      　　　　法　官 陳駿璧
　　　　　　　　　　　      　　　　法　官 李錦美
正本係照原本作成。
如不服本判決，應於收受送達後20日內向本院提出上訴書狀，其
未表明上訴理由者，應於提出上訴後20日內向本院補提理由書狀
（均須按他造當事人之人數附繕本）上訴時應提出委任律師或具
有律師資格之人之委任狀；委任有律師資格者，另應附具律師資
格證書及釋明委任人與受任人有民事訴訟法第466條之一第一項
但書或第二項（詳附註）所定關係之釋明文書影本。
中　　華　　民　　國　　94　　年　　10　　月　　25　　日
　　　　　　　　　　　　　　　　　　書記官 明祖全
附註：
民事訴訟法第四百六十六條之一（第一項、第二項）：
對於第二審判決上訴，上訴人應委任律師為訴訟代理人。但上訴
人或其他法定代理人具有律師資格者，不在此限。
上訴人之配偶、三親等內之血親、二親等內之姻親，或上訴人為
法人、中央或地方機關時，其所屬專任人員具有律師資格並經法
院認為適當者，亦得為第三審訴訟代理人。
